ACORDAO-COMPLETO-2355050

ACÓRDÃO 3067/2019 ATA 48/2019 - PLENÁRIO

VISTOS, relatados e discutidos estes autos de tomada de contas especial instaurada pela então Secretaria Especial de Políticas para Mulheres da Presidência da República em desfavor do Centro Informação Mulher (CIM) e de Maria Marta Baião Seba, sua presidente, em razão da impugnação total das despesas do convênio 168/2008 (Siafi/Siconv 637.902) , que tinha por objeto o apoio ao projeto "História de Mulher", envolvendo recuperação e atualização do acervo/biblioteca do CIM, capacitação técnica de mulheres, oficinas de leitura, acesso para consultas, inclusive on-line, e leitura a estudantes,
ACORDAM os Ministros do Tribunal de Contas da União, reunidos em Sessão Extraordinária do Plenário, ante as razões expostas pelo Relator, em:
9.1. excluir o Centro Informação Mulher da relação processual;
9.2. julgar irregulares as contas de Maria Marta Baião Seba, com fundamento no art. 1º, inciso I, 16, inciso III, alínea "b", 19, parágrafo único, e 23, inciso III, da Lei 8.443/1992;
9.3. aplicar a Maria Marta Baião Seba (XXX.035.107-XX) a multa prevista no art. 58, inciso I, da Lei 8.443/1992 c/c o art. 268, inciso I, do Regimento Interno do TCU, no valor de R$ 10.000,00 (dez mil reais) , fixando-lhe o prazo de (15) quinze dias, a contar da notificação, para que comprove, perante o Tribunal (art. 214, inciso III, alínea "a", do Regimento Interno/TCU) , o recolhimento da multa ao Tesouro Nacional, atualizada monetariamente da data do presente acórdão até a do efetivo recolhimento, se for paga após o vencimento, na forma da legislação em vigor.
9.4. autorizar, caso requerido, nos termos do art. 26 da Lei 8.443/1992, c/c o art. 217 do Regimento Interno do Tribunal, o parcelamento do débito em até 36 (trinta e seis) parcelas, corrigidas monetariamente até a data do pagamento, esclarecendo aos responsáveis que a falta de pagamento de qualquer parcela importará no vencimento antecipado do saldo devedor (§ 2º do art. 217 do Regimento Interno do Tribunal) , sem prejuízo das demais medidas legais;
9.5. autorizar, desde logo, a cobrança judicial da dívida, caso não atendida a notificação, nos termos do art. 28, inciso II, da Lei 8.443, de 1992;
9.6. dar ciência deste acórdão à Secretaria Nacional de Políticas para Mulheres (SNPM) , vinculada ao Ministério da Mulher, da Família e dos Direitos Humanos, e aos responsáveis.

Tomada de contas especial instaurada em decorrência de irregularidades na execução financeira de convênio que tinha por finalidade a recuperação do acervo da Biblioteca da Mulher, bem como a formação de educadores. Análise das alegações de defesa.

Centro Informação Mulher (53.454.633/0001-36).

3. Responsáveis: Maria Marta Baião Seba (XXX.035.107-XX); Centro Informação Mulher (53.454.633/0001-36).

13.1. Ministros presentes: José Mucio Monteiro (Presidente), Walton Alencar Rodrigues, Augusto Nardes, Ana Arraes, Bruno Dantas (Relator) e Vital do Rêgo.
13.2. Ministros-Substitutos convocados: Augusto Sherman Cavalcanti e Marcos Bemquerer Costa.

BRUNO DANTAS

Por registrar as principais ocorrências havidas no andamento dos autos até o momento, resumindo os fundamentos das peças acostadas, adoto como relatório, com os ajustes necessários, a instrução da secretaria responsável pela análise do processo (peça 42) , que contou com a anuência do corpo diretivo da unidade (peças 43-44) :
"INTRODUÇÃO
1. Cuidam os autos de tomada de contas especial instaurada pela Secretaria Especial de Políticas para Mulheres da Presidência da República, em desfavor do Centro Informação Mulher (CIM) , CNPJ 53.454.633/0001-36, e de sua Presidente, Sra. Maria Marta Baião Seba, CPF XXX.035.107-XX, em razão da ausência de comprovação da regular da aplicação dos recursos do Convênio 168/2008-SPM/PR (Siafi 637.902) na execução do objeto do Projeto 'História de Mulher' que tinha por finalidade a recuperação do Acervo Biblioteca da Mulher com formação de educadores/as com perspectiva de gênero, com vigência de 17/12/08 a 30/12/09, conforme Plano de Trabalho à peça 1, p. 24-30.
2. O Termo do Convênio 168/2008-SPM/PR (Siafi 637.902) , peça 1, 37-44, foi firmado em 17/12/2008, processo original 00036.000665/2008-71, no valor total de R$ 255.700,00, sendo R$ 44.160,00 a título de contrapartida da convenente e R$ 211.540,00 da parte da concedente que foram liberados por intermédio das Ordens Bancárias 08OB900635 (peça 1, p. 56) , no valor de R$ 92.680,00, em 31/12/2008; e 09OB800787 (peça 1, p. 60) , no valor de R$ 118.860,00, em 10/7/2009.
HISTÓRICO
3. Na análise financeira realizada pela SPM/PR, não foi possível comprovar a correta e regular utilização da totalidade dos recursos do Convênio n°168/2008-SPM/PR, em razão das irregularidades apontadas na Nota Técnica (JTIP) n° 99/2013/COFIP/CISET/SG-PR, peça 1, p. 128-154.
4. Dessa forma, as irregularidades foram comunicadas à Sra. Maria Marta Baião Seba, por intermédio dos Ofícios nº 310/2013/SPM/PR (peça 1, p. 73-74) , nº 1664/2013/SPM/PR (peça 1, p. 105) , e 2380/2013-SPM/PR (peça 1, p. 156) , cobrando complementação da prestação de contas.
5. Após a reanálise dos documentos apresentados pela responsável, efetuada por intermédio da Nota Técnica n° 13/2013-SPM/PR, de 2/12/2013 (peça 1, p. 158-161) , concluiu-se que a diferença entre o valor total repassado para a convenente e a soma apontada no item 13 daquela Nota Técnica (peça 1, p. 160) , deveria ser glosada e restituída ao erário.
6. Dessa forma, foi encaminhado à responsável o Ofício nº 2633/2013/SPM/PR (peça 1, p. 163) , solicitando a devolução dos valores glosados aos cofres do Tesouro Nacional, sob pena de instauração da tomada de contas especial, reiterado pelo Ofício nº 02/2014/SPM/PR (peça 1, p. 170-171) , quando, além da cobrança da devolução dos recursos do convênio ora analisado, houve reiteração de providências quanto às irregularidades apuradas nos Convênios Siconv 731.968, 755.948 e 744.163.
7. A responsável apresentou novos esclarecimentos à peça 1, p. 217-221, e farta documentação à peça 2, p. 3-169, sendo que a Sra. Maria Marta Baião Seba foi comunicada por intermédio do Ofício 1928/2014-SPM/PR (peça 2, p. 170-171) , que, após a análise da documentação encaminhada, foi mantido o entendimento anterior sobre a impossibilidade de aprovação da prestação de contas.
8. No Relatório de Tomada de Contas Especial, à peça 3, p. 175-189, restou apurado que apesar da execução física do convênio ter sido aprovada por meio do Parecer Técnico de 17/3/2011, peça 1, p. 70, na análise financeira, não foi possível comprovar a correta e regular utilização da totalidade dos recursos do Convênio nº 168/2008-SPM/PR.
9. O citado relatório de tomada de contas especial detalhou, por termo de referência, à peça 3, p. 179-184, todas as irregularidades apuradas e os valores glosados, tendo concluído que as despesas com pessoal representaram mais de 80% da Relação de Pagamentos não tendo sido atendidos os princípios da economicidade, vinculação ao instrumento convocatório, impessoalidade e moralidade.
10. No Relatório de Tomada de Contas Especial nº 08/2014 (peça 3, p. 175-189) , em que os fatos estão circunstanciados, restou caracterizada a responsabilidade do proponente Centro Informação Mulher-CIM, CNPJ 53.454.633/0001-36, e Maria Marta Baião Seba, CPF XXX.035.107-XX, no valor original de R$ 211.540,00, em razão da impugnação de despesas do Convênio 168/2008-SPM/PR, em conformidade com a alínea 'c' do inciso II do Art. 63 da Portaria Interministerial MPOG/MF/CGU nº 127/2008 e Art. 4 ° da Instrução Normativa TCU nº 71/2012.
11. A unidade técnica, concordando com os fatos narrados, propôs a citação da entidade e da responsável Maria Marta Baião Seba. A proposta de citação foi acolhida pelo Diretor da 1ª Divisão Técnica, nos termos da delegação de competência a ele conferida pelo art. 1, inciso II da Portaria-MIN-BD 1, de 22 de agosto de 2014, do Exmo. Ministro Relator Bruno Dantas, assim como nos termos do art. 1, inciso II da Portaria-SECEX/SP 22/2014, conforme despacho à peça 5.
12. Por conseguinte, efetivaram-se as citações por meio dos Ofícios 3100/2015-TCU/SECEX-SP, ao Centro Informação Mulher-CIM, e 3102/2015-TCU/SECEX-SP, à Sra. Maria Marta Baião Seba, ambos de 23/10/2015 (peças 6 e 7 respectivamente) .
13. Em 17/11/2015 a Sra. Maria Marta, atual presidente da Entidade, referindo-se ao Ofício 3100/2015, solicitou prorrogação de prazo por mais 30 dias para apresentar suas alegações de defesa (peça 12) , devidamente autorizada por meio do Despacho à peça 13.
14. Em 15/12/2015 a responsável solicitou cópia integral dos autos (peça 24) . Aos 21/12/2015 solicitou nova prorrogação de prazo, agora por mais 40 dias, a qual foi autorizada pelo Ministro-Relator por meio de Despacho à peça 27.
15. Em 4/3/2016 a responsável, por meio do Ofício 002/2016 (peça 28) , argumentou, referindo-se à cópia obtida dos autos, que não encontrou documentos/informações suficientes para responder aos questionamentos feitos, pois tais afirmações fazem referência ao Plano de Trabalho do referido Convênio 168/2008 e as mesmas divergem do Plano de Trabalho que tinha conhecimento.
16. Desse modo, em que pese a instrução inicial, à peça 45, em diversas oportunidades, citar o Plano de Trabalho, indicando a sua exata localização nos autos, entendeu-se razoável proceder nova citação dos responsáveis, com alguns ajustes referentes à remissão da localização do plano de trabalho no processo, tudo em respeito aos princípios da ampla defesa, do contraditório e da verdade material, autorizada pelo Despacho acostado na peça 30.
EXAME TÉCNICO
17. Em cumprimento ao Despacho do Diretor da 1ª DT (peça 30) , foi promovida a citação da Sra. Maria Marta Baião Seba e do Centro Informação Mulher (CIM) , mediante os Ofícios 666 e 667/2016-TCU/SECEX-SP (peças 33 e 34) , datados de 31/03/2016 e 04/04/2016.
18. Os responsáveis tomaram ciência dos ofícios que lhes foram remetidos, conforme documentos constantes das peças 35 e 36, tendo apresentado, tempestivamente suas alegações de defesa, conforme documentação integrante das peças 37, 38 e 39.
19. Os responsáveis foram ouvidos em decorrência das seguintes irregularidades, atribuídas a ambos solidariamente:
'a) Termo de Referência 01/08 (peça 2, p. 96-112) : contratação de Maria Marta Baião Seba, responsável pelo convênio, para coordenação do projeto, sendo que Maria Marta Baião Seba (Presidente do CIM) e Neusa José de Brito (Tesoureira do Cl M) eram sócias da empresa Marta Baião Projetos Educacionais Ltda - ME, em flagrante infringência à alínea 'a' da cláusula décima primeira e alínea 'e' do inciso II da cláusula segunda do Convênio, bem como em desacordo com o art. 3º e inciso I, do art. 90 da Lei 8.666/93 (peça 2, p. 96-112; peça 1, p. 45; peça 2, p. 4 e 8-11) ;
b) Termo de Referência 02/08 (peça 2, p. 113-135) : contratação de associada do CIM (Yumi Garcia dos Santos) para serviços de assistência à coordenação do projeto, em desacordo com a alínea 'a' da cláusula décima primeira e alínea 'e' do inciso II da cláusula segunda do Convênio, com infringência do art. 3° e inciso I, do art. 90 da Lei 8.666/93 (peça 2, p. 113-135; peça 1, p. 21) ;
c) Termo de Referência 03/08 (peça 2, p. 136-171) : contratação de empresa de engenharia sediada no estado do Espírito Santo para fornecer serviços de secretariado para o projeto em São Paulo, sendo que a contratada, Sra. Maria da Penha Baião Santos Neves, não possuía experiência anterior na área de secretariado e à época da execução do convênio, fazia parte da equipe da empresa CEPEMAR, conforme Ata de Audiência Pública do Processo de Licenciamento Ambiental do Projeto Portocel II, no estado do Espírito Santo, com infringência à alínea 'e' do inciso II da cláusula segunda do Convênio, bem como do art. 3º da Lei 8.666/93 e art. 47 da Portaria Interministerial 127/08 (peça 2, p. 136-171) ;
d) Termo de Referência 04/08 (peça 2, p. 172-191) : desvio de finalidade caracterizado pela contratação de assistente administrativo não previsto no plano de trabalho, com ausência de critérios de seleção/justificativas pela escolha, com infringência da alínea 'd' do Inciso II da Cláusula Segunda do Convênio, bem como do art. 47 da Portaria Interministerial 127/08 e do art. 3° da Lei 8.666/93 (peça 2, p. 172-191; peça 1, p. 45-54) ;
e) Termo de Referência 04/08 (peça 2, p. 172-191) : impossibilidade de se comprovar que a Sra. Raquel da Silva Oliveira prestou serviços ao projeto e recebeu recursos do convênio, diante da constatação de que os cheques não eram nominais, ausência de assinaturas nos cheques, no contrato e na rescisão de contrato, além da não apresentação de recibos e relatórios de atividade, com o agravante de que os pagamentos mensais foram superiores ao previsto no Plano de Trabalho, caracterizando infringências ao parágrafo primeiro da cláusula terceira e alínea 'e' do inciso II da cláusula segunda do Convênio, bem como em desacordo com o projeto e plano de trabalho ferindo o art. 47 da Portaria Interministerial 127/08 e art. 3° da Lei 8.666/93; (peça 2, p. 192-208; peça 1, p. 45-54) ;
f) Termo de Referência nº 06/08 (peça 3, p. 8-69) : contratação de Cleone dos Santos para a função de bibliotecária, sem experiência na área, tendo recebido salário mensal maior que o previsto no Plano de Trabalho, com agravante da ocorrência de cheques sacados, alguns não nominais, com recibos apresentados posteriormente, desacompanhados de comprovantes de recolhimento de ISS e IR e com descrição dos serviços diferente daqueles firmados no contrato (aprendiz de técnicas de educador com perspectiva de gênero) , caracterizando infringência do parágrafo primeiro da cláusula terceira e alínea 'e' do inciso II da cláusula segunda do Convênio, ferindo o art. 47 da Portaria Interministerial 127/08 e art. 3° da Lei 8.666/93 (peça 3, p. 21-42; peça 1, p. 45; peça 3, p. 14-37) ;
g) Termo de Referência nº 06/08 (peça 3, p. 8-69) : contratação de Normanei de São José Resende para a função de bibliotecária, sem experiência na área, tendo recebido salário mensal maior que o previsto no Plano de Trabalho, com agravante da ocorrência de cheques sacados, alguns não nominais, com recibos apresentados posteriormente, desacompanhados de comprovantes de recolhimento de ISS e IR e com descrição dos serviços diferente daqueles firmados no contrato (aprendiz de técnicas de educador com perspectiva de gênero) , com infringência do parágrafo primeiro da cláusula terceira e alínea 'e' do inciso II da cláusula segunda do Convênio, ferindo o art. 47 da Portaria Interministerial 127/08 e art. 3° da Lei 8.666/93 (peça 3, p. 15-17, 46, 49-51; peça 1, p. 45) ;
h) Termo de Referência nº 06/08 (peça 3, p. 8-69) : contratação da Tesoureira do CIM Neusa José de Brito por meio da empresa Marta Baião Projetos Educacionais Ltda, cujas sócias eram Maria Marta Baião Seba e Neusa José de Brito, para a função de bibliotecária, sem experiência na área, tendo recebido salário mensal maior que o previsto no Plano de Trabalho, com agravante da ocorrência de cheques sacados, alguns não nominais, com recibos apresentados posteriormente, desacompanhados de comprovantes de recolhimento de ISS e IR e não foram apresentados os cheques 850093 e 850105 e respectivas notas fiscais, relativos aos meses de novembro e dezembro de 2009, com infringência da alínea 'a' da cláusula décima primeira, alínea 'e' do inciso II da cláusula segunda e parágrafo primeiro da cláusula terceira do Convênio, ferindo ainda o art. 3º e inciso I, do art. 9° da Lei 8.666/93 (peça 3, 55-69; peça 1, p. 21; peça 2, p. 111-112; peça 1, p. 45; peça 3, p. 10-13) ;
i) Termo de Referência nº 06/08 (peça 3, p. 8-69) : contratação de Suellen de Brito Ferreira, filha da Tesoureira do CIM (Neusa José de Brito) como estagiária, restando caracterizada a ausência de critérios para seleção, tendo recebido salário mensal maior que o previsto no Plano de Trabalho, não havendo comprovação de vínculo com entidade de ensino, o que é obrigatório para estagiários, posto que não foi apresentado currículo, nem comprovação de cumprimento das condições e cláusulas pactuadas com o CIEE, com agravante da ocorrência de cheques sacados, infringindo a alínea 'e' do inciso II da cláusula segunda do Convênio e o art. 3° da Lei 8.666/93, bem como em desacordo com o projeto, plano de trabalho, Convênio 9472-A*0001 firmado entre o CIM e o CIEE e art. 47 da Portaria Interministerial 127/08 (peça 3, p. 70-101; peça 1, p. 45; peça 3, p. 72-73) ;
j) Termo de Referência nº 06/08 (peça 3, p. 8-69) : contratação do estagiário Carlos Henrique Ribeiro de Mello, restando caracterizada a ausência de critérios para seleção, tendo recebido salário mensal maior que o previsto no Plano de Trabalho, não havendo comprovação de vínculo com entidade de ensino, o que é obrigatório para estagiários, posto que não foi apresentado currículo, nem comprovação de cumprimento das condições e cláusulas pactuadas com o CIEE, com agravante da ocorrência de cheques sacados, infringindo a alínea 'e' do inciso II da cláusula segunda do Convênio e o art. 3° da Lei 8.666/93, bem como em desacordo com o projeto, plano de trabalho, Convênio 9472-A*0001 firmado entre o CIM e o CIEE e art. 47 da Portaria Interministerial 127/08 (peça 3, p. 70-101) ;
k) Termo de Referência 08/08 (peça 3, p. 102-112) : contratação da empresa José Reinaldo Muniz (ME) para a realização de reforma de imóvel não prevista no plano de trabalho, sem apresentação de projeto básico e de autorização da Prefeitura de São Paulo para modificação do imóvel, com agravante de valor pago a maior do que o previsto no plano de trabalho, cheques sacados, com indícios de não serem nominais (grafia e caneta diferentes) , em flagrante desrespeito à alínea 'd' do inciso II da cláusula segunda do Convênio, inciso IV do art. 25 da Portaria Interministerial 127/08 e Arts. 3 ° e 7° da Lei 8.666/93 (peça 3, p. 102-112; peça 2, p. 14-15; peça 1, p. 45) ;
l) Termo de Referência 09/08 (peça 3, p. 113-128) : contratação da empresa Bibliátrica Serviços Biblioteca Ltda, para a execução de serviços de limpeza e higienização de cartazes e fotos, com indícios de procedimento licitatório fictício e conluio em licitação, restando ainda demonstrado que houve pagamento antecipado, posto que a data de homologação do certame (20/8/2009) é posterior à data do primeiro cheque (18/8/2009) , em desacordo com a alínea 'e' do inciso II da cláusula segunda do Convênio, ferindo o art. 47 da Portaria Interministerial 127/08 e o art. 3° da Lei 8.666/93 (peça 3, p. 113-128) ;
m) Termo de Referência 11/08 (peça 3, p. 129-139) : contratação da empresa Brasil Impresso Artes Gráficas Ltda, para a execução de serviços gráficos (agendas) , sendo que no projeto/plano de trabalho estava prevista a produção de folders e catálogos e não agendas, havendo ainda indícios de procedimento licitatório fictício e/ou conluio em licitação, com infringência à alínea 'e' do inciso II da cláusula segunda do Convênio, bem como do art. 47 da Portaria Interministerial 127/08 e art. 3° da Lei 8.666/93 (peça 3, p. 129-139; peça 1, p. 46) ;
n) Termo de Referência nº 13/08 (peça 3, p. 140-147) : contratação da empresa Gráfica Graffis Ltda, para a execução de serviços gráficos (calendários) , sendo que no projeto/plano de trabalho estava prevista a produção de folders e catálogos e não calendários, havendo ainda indícios de procedimento licitatório fictício e/ou conluio em licitação, com infringência à alínea 'e' do inciso II da cláusula segunda do Convênio, bem como do art. 47 da Portaria Interministerial 127/08 e art. 3° da Lei 8.666/93 (peça 3, p. 140-147; peça 1, p. 46; peça 3, p. 133-138) ;
o) Termo de Referência 14/08 (peça 3, p. 148-160) : contratação de Isabel Aparecida Amato, para a função de bibliotecária, por intermédio da empresa RGFB Assessoria Ltda, com a apresentação de notas fiscais que não discriminam os serviços prestados, nem fazem referência ao convênio, com agravante do último pagamento ter sido realizado fora da vigência do convênio (11/1/2010) , e a constatação de que as duas bibliotecárias foram contratadas com salários diferentes (Raquel da Silva Oliveira - R$2.500,00 e Isabel Aparecida Amato - R$ 3.000,00) , sem justificativas e pagamentos a maior que o previsto no Projeto/Plano de Trabalho (R$ 2.000,00) , com infringência à alínea 'e' do inciso II da cláusula segunda do Convênio, bem como do art. 47 da Portaria Interministerial 127/08 e art. 3° da Lei 8.666/93 (peça 3, p. 148-160; peça 1, p. 45) ;
p) Termo de Referência: 15/08 (peça 3, p. 161-169) : contratação da empresa Lemar Com Produtos Descartáveis Ltda, para a aquisição de material de consumo (luva, avental, máscara) , sendo que a nota fiscal não faz referência ao convênio, não possui ateste de recebimento, em desacordo com a alínea 'e' do inciso II da cláusula segunda do Convênio, art. 47 da Portaria Interministerial 127/08 e art. 3º da Lei 8.666/93 (peça 3, p. 161-169) .'
20. O Centro Informação Mulher e sua Presidente apresentaram em sua defesa, peças únicas para ambos (peças 37 a 39) , em resumo, o que se segue:
20.1. Alegam que o processo de tomada de contas especial contém vários vícios de nulidade que tornariam o processo nulo.
20.1.1. Houve a aprovação e publicação de dois Planos de Trabalho distintos.
20.1.2. Não houve análise pormenorizada do Plano de Trabalho pela área técnica responsável pelo projeto.
20.1.3. Ocorreu desídia no tramite do processo, pois o retorno aos questionamentos apresentados à Subsecretaria de Articulação e Ações Temáticas era demorado, ferindo o princípio da eficiência previsto no art. 37 da Constituição Federal.
20.2. Além disso, sustenta que o fato de terem sido aprovados dois planos de trabalho dificultou a apresentação da defesa e a observação dos princípios da ampla defesa e contraditório, considerando que vários itens de pagamentos foram realizados com base no segundo plano de trabalho apresentado, que retificou o primeiro no sistema.
20.3. Igualmente, aduz a falta de acompanhamento e fiscalização do convênio por parte da concedente.
20.4. Defende também a ausência de necessidade em registrar todos os atos afetos ao convênio no sistema Siconv, porque tal obrigação surgiu com a edição da Portaria 127/2008, cuja vigência se deu a partir de 1º de janeiro de 2009, após a celebração do convênio.
20.5. Alega ainda que passou 4 anos sem nenhuma comunicação de irregularidade por parte do concedente.
20.6. Quanto aos questionamentos específicos dos ofícios de citação, de início, quanto à contratação de empresa da Presidente da entidade para realizar ações do convênio, infere que o órgão concedente informou que não havia óbice em realizar tal contratação, e, ainda que houvesse, tal situação seria de inexigibilidade, nos termos do art. 25 da Lei 8.666/93. Salienta ainda que os valores de contrato ficaram abaixo dos praticados no mercado, em observância ao princípio da economicidade.
20.6.1. Afirma ainda que a entidade apresentou documentação, por meio de fotos, CD's, listas de presenças e cópia de jornais de grande circulação, que comprovam o cumprimento do objeto.
20.7. Em relação à contratação da associada Yumi Garcia dos Santos, indica que fez a licitação para contratação com base na melhor técnica, tendo a contratada formação acadêmica e experiência profissional que a habilitavam para a função.
20.8. Afirmou também que a contratação de empresa de engenharia sediada no Espírito Santo para realizar trabalhos na sede do CIM em São Paulo capital decorreu de escolha baseada na melhor técnica.
20.9. Ademais, confirma que realizou a contratação de assistente administrativo com base na melhor técnica, tendo juntado o processo de contratação aos autos.
20.10. Quanto à contratação de pessoal sem experiência, informa que essas pessoas foram contratadas para serem treinadas e com base no critério de melhor técnica.
20.11. Diz que a contratação de empresa José Reinaldo Muniz - ME para realização e reforma de imóvel não prevista no plano de trabalho não procede, porque na verdade não houve reforma estrutural, mas sim higienização do local para acolher o acervo da entidade.
20.12. Em respeito à contratação da empresa Bibliátrica Serviços Biblioteca Ltda., alega que houve um equívoco com a data do documento, tanto que no próprio termo de homologação está registrado o período de 14/08/2009 a 14/10/2009. O termo de referência data de 27/07/2009, cumpriu os 15 dias de prazo estabelecido por lei para contratação de serviços. Infere que o procedimento licitatório correu regularmente.
20.13. No que tange à contratação de serviços gráficos, itens 'm' e 'n' da citação, junta os procedimentos licitatórios realizados e afirma não ter havido fraude nestes certames.
20.14. Para a impugnação dos valores do Termo de referência 14/08, observa que o pagamento ocorrido fora da vigência do convênio ocorrera em virtude de terem sido informadas que havia sido aprovado o Termo Aditivo e prorrogação de prazo em mais 04 (quatro meses) . A notícia do cancelamento só foi informada na segunda quinzena do mês de janeiro de 2010.
20.15. Ademais, aduzem que a falta de menção ao convênio em algumas notas fiscais ocorreu em função da falta de experiência dos tantos detalhes que devem ser observados, que poderiam ter sido supridos se houvesse a fiscalização e o monitoramento pelo órgão concedente.
21. Por fim, requerem a anulação desta TCE pelas irregularidades por eles apontadas, bem como que seja considerado o convênio executado, arquivando o processo sem julgamento de mérito ou, se assim não entender, seja responsabilizado o órgão concedente em solidariedade pelo dano ao erário causado.
Análise das alegações de defesa
22. Inicialmente, cabe dizer que em nome do princípio da verdade material e em respeito aos princípios do contraditório e ampla defesa, toda a documentação acostada aos autos foi examinada, bem como buscou-se no sistema Siconv documentação sobre o citado convênio, no entanto, não foi possível obtê-la no sistema que apresentava a mensagem de 'nenhum registro encontrado'.
23. Vale lembrar ainda que, tendo como natureza o processo uma prestação de contas, o dever de prestar contas recaí sobre a pessoa física responsável pelo gerenciamento dos recursos públicos repassados à entidade, sendo decorrência natural da administração como encargo da gestão de bens e interesses alheios. Decorre o dever de prestar contas do art. 70 do parágrafo único da Constituição Federal, art. 93 do Decreto-Lei 200/1967 e art. 145 do Decreto 93.872/1986.
24. Portanto, não se deve falar em responsabilização do poder concedente pela administração de recursos que estavam sob a gerencia do convenente, ainda que os recursos transferidos fossem insuficientes para a conclusão do objeto do ajuste, deve o convenente comprovar a correta execução da parcela de recursos que efetivamente administrou.
25. Observa-se que a Subsecretaria de Articulação e Ações Temáticas da SPM/PR, de fato, em seu Parecer de 17/03/2011, considerou que o objeto foi cumprido, porém, a Subsecretaria de Planejamento e Gestão Interna da SPM/PR verificou a existência de inúmeras inconsistências financeiras (peça 1, p. 63 a 72) . Além disso, o fato de a Subsecretaria de Articulação Institucional e Ações Temáticas da SPM/PR ter emitido Parecer Técnico que aprovava o cumprimento do objeto do convênio (peça 1, p. 61 e 62) não exime o convenente de demonstrar a regularidade na aplicação dos recursos e o nexo de causalidade entre todos os pagamentos e as despesas incorridas.
26. O TCU, em seus Acórdão 1362/2008-TCU-Primeira Câmara; 3247/2007-TCU-1ª Câmara e 1934/2007-TCU-2ª Câmara, dentre outros, tem se pronunciado que a mera execução física do objeto ou parte dele, por si só, não comprova que os recursos foram aplicados corretamente, cabendo ao responsável demonstrar o nexo causal entre os recursos que lhe foram repassados e os documentos de despesas referentes à execução, pois é do gestor o ônus de comprovar a regularidade da integral aplicação dos recursos públicos na consecução do objeto pactuado, por meio de documentação consistente que demonstre de forma efetiva os gastos incorridos e o liame causal entre as despesas realizadas e os recursos recebidos.
27. Ressalva-se o fato que, em que pese o instrumento do convênio não prever expressamente a obrigatoriedade do lançamento das informações do convênio no Siconv para acompanhamento, a convenente deveria manter registros, arquivos e controles contábeis específicos para os dispêndios relativos ao instrumento em questão, independentemente do monitoramento e da supervisão ministerial, conforme alíneas 'm' e 'o' da Cláusula II do Termo de Convênio (peça 1, p. 37 a 44) , estando apta para apresentar qualquer dado relativo à execução do ajuste quando porventura requerido.
28. Ponto importante diz respeito aos pagamentos feitos a empresa cuja Presidente da entidade convenente era sócia-administradora, bem como inúmeros pagamentos realizados a pessoas ligadas a entidade, contratadas sem o devido processo seletivo ou comprovação da necessidade de contratação direta, o que corresponde aos itens 'a', 'b', 'h' e 'i' da citação, conforme o parágrafo 19 da presente instrução.
29. Nessa linha, vem entendendo o Tribunal serem indevidos os pagamentos realizados a dirigentes de entidades sem fins lucrativos com recursos do convênio. Dito isto, colaciona-se o Acórdão 1684/2007-TCU-Segunda Câmara em seu voto:
'[...]
5. Feita a prestação de contas, verificou-se a ocorrência de pagamentos indevidos aos dirigentes da entidade, no valor de R$ 14.035,00 [....], suportados com recursos do convênio, em desacordo com a legislação que veda a percepção de remuneração por dirigentes de entidades sem fins lucrativos.
6. A esse respeito, vale destacar o artigo 8º, inciso I, da Instrução Normativa STN nº 01/97, que veda a 'inclusão, tolerância ou admissão, nos convênios, sob pena de nulidade do ato e responsabilidade do agente, de cláusulas ou condições que prevejam ou permitam a realização de despesas a título de taxa de administração, gerência ou similar'.
[...]
8. Além disso, não restou demonstrado nos autos que os serviços porventura prestados pelos responsáveis não eram estritamente decorrentes dos respectivos cargos. Da mesma forma, o recorrente não logrou comprovar que, à época da execução do convênio e da realização dos pagamentos indevidos, estava afastado do Instituto. Ao contrário, foi constatado que, de fato, a remuneração percebida pelo recorrente decorreu do exercício do cargo de Presidente da entidade, atividade de natureza tipicamente administrativa, gerencial, de sociedade civil não governamental sem fins lucrativos. Desse modo, em face da ilegalidade da relação de trabalho alegadamente estabelecida e da remuneração percebida, não há se falar em enriquecimento ilícito do Estado.
9. Outrossim, convém registrar que o motivo determinante para a instauração da Tomada de Contas Especial em questão foi a realização de pagamentos indevidos com os recursos do convênio e não o descumprimento do objeto conveniado, como crê o recorrente.'
 (grifos nossos) 
30. Do mesmo modo, a jurisprudência desta Corte é uníssona em interpretar como descumprimento aos princípios constitucionais da impessoalidade e da moralidade a contratação de empresa de familiares do gestor ou de sua própria empresa para a execução de objeto conveniado, causando o julgamento das contas pela irregularidade, com aplicação de multa.
31. Nesse diapasão, tem-se ainda o Acórdão 992/2015-TCU-2ª Câmara, cujo voto é transcrito:
'[...]
3. Conforme relatado, após as defesas apresentadas pelos responsáveis acima mencionados, a Secex/SC considerou irregulares tanto as despesas realizadas com as empresas contratadas pela convenente como também aquelas efetivadas com as diárias. Em síntese, eis as falhas não elididas, segundo a unidade instrutiva, cujos pagamentos foram impugnados em relação à (às) :
3.1. empresa [...] para elaboração, desenvolvimento e contratação do programa de orientação nutricional para o controle de diabetes e hipertensão, sendo a referida empresa contratada de propriedade das Sras. [...], respectivamente irmã e mãe do Sr. [...], coordenador do projeto;
[...]
3.3. [...], à [...] e à [...], esta última de propriedade do coordenador do projeto do objeto do Convênio 2.731/2002, ambas por despesas em desconformidade com o plano de trabalho;
[...]
17. Não obstante o entendimento que acolho no sentido da inexistência do débito, considero que há falta grave na contratação da empresa [...], executora do objeto do Convênio 2.731/2002, da [...], e no pagamento de diárias aos Srs. [...].
18. Com relação às duas contratações, cuja responsabilidade recai sobre o Sr. [...], houve inobservância aos princípios constitucionais da impessoalidade e moralidade. Uma contratação refere-se à empresa [...], à época de propriedade da Sra. [...] e da Sra. [...], respectivamente mãe e esposa (já falecida) , e não irmã, conforme esclarecido pelo responsável na sua defesa e confirmado pela assessoria de meu Gabinete. A outra contratação diz respeito à [...] de propriedade do Sr. [...], coordenador do projeto do Convênio 2.731/2002. Houve, portanto, contratação de empresa de familiares do Sr. [...].
19. Sobre essa temática da contratação, lembramos que a extinta Fetesc, entidade de direito privado, era desobrigada de adotar os procedimentos de licitação previstos na Lei 8.666/1993, porém não de cumprir os princípios constitucionais que norteiam a Administração Pública, sobretudo como gestora de recursos públicos federais, na condição de convenente. Eis excerto de precedente deste Tribunal que aborda a matéria (Acórdão 1907/2012-TCU-Plenário) :
'12. Esse posicionamento mereceu o aval do Ministério Público junto ao TCU, consoante parecer exarado pelo douto Procurador-Geral, após solicitação por mim efetuada de manifestação do Parquet. Nesse particular, assim se posicionou o representante do MP/TCU:
 (...) 
'Sobre as irregularidades apontadas pela unidade técnica, faço ressalva apenas ao aspecto que se refere à não exigência, pela Prefeitura de Betim, da realização de certame licitatório para que as ONGs [que utilizavam recursos federais na execução do objeto conveniado] convenentes efetuassem as aquisições de produtos e as contratações de prestação de serviços. Em consonância com o disposto na legislação (artigo 11 do Decreto 6.170/2007, que regulamenta o disposto no artigo 116 da Lei 8.666/1993) e com o que já decidiu o Tribunal sobre a matéria (entre outros, os Acórdãos 353/2005 e 1.777/2005, ambos do Plenário) , às entidades privadas que celebram convênios com o poder público não se impõe a realização da licitação propriamente dita, mas, sim, a realização de procedimentos análogos àquele instituto, que atendam aos princípios da igualdade, legalidade, moralidade, publicidade e eficiência administrativa previstos na Constituição.' (GRIFO ACRESCIDO) 
20. Ressalto, ainda, que os argumentos oferecidos pelo Sr. [...], na Peça 80, são insuficientes para infirmar o parecer emitido pelo representante do Ministério Público junto ao TCU, no que se refere às contratações das empresas. O ex-gestor enfatizou ser coordenador da execução do projeto de que tratava o Convênio 2.731/2002, não sendo responsável pela contratação de pessoal e empresas tampouco pela escolha de quais seriam os contratados. A responsabilidade pela contratação seria, segundo alegou o Sr. [...], da Fetesc.
21. Os elementos constantes dos autos demonstram atuação diferente da alegada pelo ex-gestor. No Parecer Técnico 039/2005, da Coordenação-Geral da Política de Alimentação e Nutrição/Departamento de Atenção Básica/Secretaria de Atenção à Saúde do Ministério da Saúde (Peça 1, p. 197/207) , foi registrado que o Sr. [...], Diretor Técnico da Fetesc, apresentou o Sr. [...] à equipe de vistoria in loco do Ministério da Saúde, como 'coordenador das ações do projeto, sendo responsável por todo o serviço de contratação de pessoal, empresas e despesas com material de consumo e outras'. (Peça 1, p. 201) .
22. Ao apresentar suas alegações de defesa, o Sr. [...] confirmou a atribuição que desempenhava como coordenador do projeto, especificando as atividades que desenvolvia. Eis excertos de sua defesa que trata da matéria (Peça 39, p. 11 e 25) :
'O requerido [...] era Coordenador do Projeto até meados de Abril de 2004, sendo que sua função era contratar empresas para prestarem os serviços para a FETESC e coordenar o projeto.
As empresas contratadas prestavam seus serviços e o requerido enviava todos os relatórios das despesas para a FETESC.
Aliás, antes de contratar as empresas, o requerido sempre enviava os orçamentos para a Fundação para que fossem aprovados.
Quanto às empresas [...], a primeira na época de propriedade do requerido e a segunda de sua esposa já falecida, as contratações foram aprovadas pela FETESC, sendo que nunca haviam lhe questionado a respeito da empresa ou que tivesse praticando um ato irregular diante do Convênio. Frisa-se ainda que tais empresas atualmente não existem mais.
 (...) a respeito das contratações feitas pelo requerido em favor da Fundação, o requerido sendo Coordenador do Projeto (...) fazia os orçamentos das empresas e os enviava para a Fundação e lá sim eram aprovados pelos agentes responsáveis, ou seja, cabia a eles através de uma análise escolher as empresas que iriam prestar serviços para o projeto.
Importante ressaltar que, mesmo que as empresas contratadas para prestarem serviço fossem do próprio requerido ou de seus familiares, a FETESC NUNCA se posicionou quanto a este aspecto, inclusive nunca orientou o Coordenador que tal atividade fosse irregular, sendo que manteve os serviços durante o período de vigência do Convênio.' Grifado.
23. A celebração dos contratos era feita pela Fetesc, como exemplo, tem-se o ajuste firmado entre tal Fundação e a [...] (Peça 39, p. 1/33) , mas todas as providências preliminares de contato com as empresas, levantamento de orçamento e indicação eram desenvolvidas pelo Sr. [...] , que era responsável por todos os serviços de contratação de pessoal e de empresas, conforme afirmação do Diretor Técnico da própria Fetesc. De sorte que a alegação constante da Peça 80, no sentido de que não praticara qualquer ato tendente à escolha e contratação de empresa, não se sustenta diante das evidências destes autos.
[...]
25. Assim, considerando o favorecimento na contratação da empresa de sua mãe e de sua esposa, bem como de sua própria empresa, cabe julgar as contas do Sr. [...] irregulares, com a aplicação da multa prevista no art. 58, inciso I, da Lei 8.443/1992. [...]'
 (grifos nossos) 
32. No convênio em questão, verificaram-se pagamentos a dirigentes da entidade e a contratação da empresa da Presidente da entidade, bem como os pagamentos referentes a pessoas com vinculo à entidade (peça 2, p.112) , conforme os itens 'a' a 'f' do parágrafo 19 desta instrução, sem a devolução desses valores ou apresentação de justificativa razoável para o ocorrido em suas alegações de defesa, em flagrante descumprimento à Cláusula Décima Segunda, alínea 'a' do Termo de Convênio.
33. Quanto a essa questão, destaca-se a Nota Técnica JTIP n 99/2013/COFIP/CISET-SG-PR, produzida a partir de fiscalização da Ciset da Presidência da República, após recebimento de denúncia anônima, a convênios do Centro Informação Mulher (peça 1, p. 128 a 154) . A Nota Técnica conclui que as despesas de pessoal representam 82% dos recursos do convênio, bem como as contratações de associados da entidades e parentes de associados do CIM representaram 58% das despesas com contratação de pessoal.
34. Portanto, entende-se que tais condutas são suficientes para macular o julgamento dessas contas, implicando em sua irregularidade cumulada com multa aos gestores.
35. Além disso, referente aos itens 'f', 'g', 'i', 'j', 'l', 'm', 'n' e 'o' do parágrafo 19, verificou-se que a convenente não realizou licitações ou pregões para todas as suas contratações de serviços ou aquisição de bens, tampouco cotações de, no mínimo, três orçamentos prévios, em afronta ao art. 45 da Portaria Interministerial 127/2008-MP/MF/MCT, à Cláusula Segunda, alínea 'e' e 'f' do Termo de Convênio e aos princípios da moralidade e impessoalidade da Lei de Licitações, aos quais está sujeita como já demonstrado acima, o que inclusive reforça que a contratação pode ter sido direcionada a pessoas próximas à direção da entidade.
36. No entanto, em relação aos pagamentos efetuados aos prestadores de serviços contratados, em que pese as notas fiscais e recibos apresentados serem, em alguns casos, genéricos, não detalhando o serviço contratado, e, em outros casos, não trazerem expressamente menção ao número do convênio, em análise aos extratos da conta única do convênio (peça 41) , verifica-se a coincidência dos valores movimentos com as ordens de pagamentos emitidas, conforme elencadas nas alegações de defesa (peças 37 a 39) .
37. Destaca-se que os responsáveis anexaram em suas defesas (peças 37 a 39) notas fiscais e recibos que correspondem às movimentações bancárias dos extratos nos autos para as irregularidades listadas na citação, exceto para a responsável Normanei de São José Rezende, que não assinou seus recibos de pagamento, bem como para 2 (dois) pagamentos realizados ao estagiário Carlos Henrique Ribeiro de Mello, referentes aos meses de junho e agosto, que não foram feitos por meio de cheques nominais, peça 38, p. 109 a 124.
38. Em relação à responsável Normanei de São José Rezende, alegou a entidade que os documentos referentes à responsável foram subtraídos da sede da entidade, tendo apresentado Boletim de Ocorrência do fato (peça 38, p. 23 e 24) , logo, os pagamentos à contratada ocorreram por cheques nominais o que ao nosso ver afasta indícios de fraude, levando a aceitação desses recibos, peça 38, p. 25 a 35.
39. Desse modo, os recibos e notas fiscais apresentados na defesa e passíveis de aceitação alcançam o valor de R$ 189.772,00. Ressalta-se que os recibos e notas fiscais foram emitidos dentro da vigência do convênio, exceto 1 (uma) nota fiscal da empresa RGFB Assessoria Ltda. que foi emitida no início de 2010, em 8/01/2010, peça 38, p. 226. No entanto, tal pagamento mesmo realizado fora da vigência do convênio não configura irregularidade, pois se refere a serviços prestados em 2009, ainda durante a vigência do ajuste, corroborando o entendimento do TCU que a realização de despesa após o fim da vigência do convênio não enseja necessariamente a irregularidade das contas, devendo ser analisadas as circunstâncias do caso concreto a fim de se avaliar a gravidade da conduta, de acordo com o Acórdão 5750/2016-TCU-Primeira Câmara.
40. Oportuno ainda trazer à tela posição do Ministério Público do TCU, em seu parecer, no julgamento do Acórdão 6533/2016-TCU-Primeira Câmara:
'[...]
13.No que tange à ausência de identificação do número do convênio nos documentos fiscais apresentados na prestação de contas do ajuste, além de falta de atesto de recebimento dos respectivos materiais/serviços, destaco que tais documentos não constam deste processo.
14.Não obstante não estarem presentes na TCE as notas fiscais relativas ao Convênio 806/2009, verifiquei que o MTur realizou a devida análise sobre seu conteúdo, tendo sido apresentadas ressalvas em face das falhas apontadas no item precedente (vide item 2 da Seção IV da Nota Técnica de Análise nº 758/2010, de 12/8/2010 - peça 1, p. 86) .
15.Como foi comprovada a execução do objeto do convênio, reputo como mera impropriedade a ausência do número do convênio nas notas fiscais e a ausência de atesto do fiscal da prefeitura sobre os materiais e serviços fornecidos ao município. Entendo que tal falha formal não conduz ao entendimento, por si só, de que restaria rompido o 'nexo causal entre as verbas recebidas pelo convenente e as despesas efetuadas no âmbito do convênio', conforme conclusão registrada pela Secex/SP no item 48 de sua instrução. Pesa em favor do convenente, nesse sentido, a realização de fiscalização in loco do evento por parte do MTur, por meio da qual foi atestada a execução física do objeto do convênio.'
 (grifos nossos) 
41. A situação acima lembra o caso em análise, considerando que a Subsecretaria de Articulação e Ações Temáticas da SPM/PR opinou inicialmente favoravelmente pela execução do objeto, tendo a SPM mudado o seu entendimento após a análise financeira da Subsecretaria de Planejamento e Gestão Interna.
42. Vale dizer que a maior parte dos documentos de liquidação apresentados são notas fiscais eletrônicas do Município de São Paulo, pagas mediantes cheques nominais aos prestadores de serviços (peças 37 a 39) , o que lhes garante confiabilidade.
43. Verifica-se que o Tribunal entende ser afastado o débito quando comprovado o cumprimento do objeto e a conciliação entre os pagamentos e os extratos apresentados, de acordo com o voto do Acórdão 574/2009-TCU-Primeira Câmara:
'[...]
acompanho, em parte, a proposta da Unidade Técnica e julgo irregulares as contas do Sr. [omissis] , [...]. Ipso facto, aplico ao Responsável multa [...]. Quanto ao débito, cabe-me tecer algumas considerações. [O] instrumento do convênio [...] estabelece, como condição expressa de comprovação dos gastos, que as despesas sejam realizadas durante o período de execução do ajuste, senão vejamos:[...][...] a vigência do convênio compreendeu o período de 10/12/2003 a 07/04/2004, tendo o prazo para prestação de contas expirado em 06/06/2004. Ocorre que todos os comprovantes e documentos encaminhados a este Tribunal pelo Sr. [omissis], em 24/09/2007, evidenciam que a execução das despesas supostamente vinculadas aos recursos federais em apreço ocorreu entre os meses de julho e dezembro de 2004 [...], portanto, em período posterior àquele autorizado pelo ajuste [...]. A rigor, à luz da referida subcláusula do convênio, essas despesas seriam inadmissíveis e imporiam a condenação do ex-gestor municipal à reposição da integralidade dos valores recebidos [...]. Penso, todavia, não ser essa a solução mais justa ao caso em exame. Conquanto reconheça flagrante descumprimento de cláusula contratual [...], também não posso olvidar que os Processos submetidos ao discrímen desta Corte de Contas são norteados pelo princípio da verdade material. Como tal, deverá ser observado se as despesas declaradas pelo Sr. [omissis], ainda que intempestivas, foram efetivamente aplicadas no objeto do ajuste e, sobretudo, se foram amparadas com recursos do convênio. Ao compulsar os documentos de despesa enfeixados pelo Responsável [...], verifico a pertinência temática dos dispêndios declarados com o Plano de Trabalho aprovado para o convênio, porquanto se referem ao pagamento de consultoria do programa de capacitação de docentes [...], de ajuda de custo atestada pelos professores que participaram do treinamento [...] e da compra de material didático nas atividades desenvolvidas com os alunos da Pré-Escola do município [...]Ao confrontar esses elementos de despesas com o extrato bancário [...], observo também que todos os recursos que custearam esses gastos tiveram origem na conta específica vinculada ao convênio, onde se comprova o depósito da verba federal destinada ao ajuste e toda a movimentação bancária do período até o encerramento do saldo credor existente na conta bancária. Apesar de não haver exata conciliação bancária entre a maior parte dos débitos lançados em conta-corrente e os documentos de despesa apresentados pelo ex-gestor, os valores declarados, em sua totalidade, praticamente coincidem com somatório dos débitos realizados em conta-corrente. Assim, pode-se afirmar com boa margem de probabilidade que existe nexo causal entre a execução dos dispêndios informados pelo Sr. [omissis] com os recursos do convênio em foco. Portanto, não há elementos probatórios suficientes para, no caso concreto, condenar o Responsável ao recolhimento de débito decorrente da não-aplicação dos recursos federais transferidos pelo Convênio [...].'
 (grifos nossos) 
44. Outra irregularidade apontada, o desvio de finalidade caracterizado por contratação de empregado não prevista no plano de trabalho, item 'd' do parágrafo 19 desta instrução, entende-se assistir razão à convenente posto que não ficou claro qual o plano de trabalho aprovado, no entanto, ainda que consignada tal irregularidade, esta não teria o condão de agravar a punição da entidade, pois seria sanção idêntica as demais, implicando em julgamento irregular das contas e imputação de multa aos gestores.
45. Observa-se proposta de deliberação do Acórdão 6450/2011-TCU-Primeira Câmara:
'9. Com relação ao débito referente à execução de serviços em desacordo com o projeto e às especificações técnicas, no valor de R$ 26.553,83, cabe fazer algumas ponderações. Tais itens foram efetivamente construídos, porém em desconformidade com as especificações técnicas. Como exemplo, tem-se a execução dos brinquedos do playground, esquadria em metal com vidro de 4 mm em vez de 6 mm, substituição de tinta borracha clorada por outra equivalente, troca de piso 'korodur' por cerâmica etc. (fl. 562, item 4, v. 2) .
10. Segundo Nota Técnica emitida pelo concedente, a par de indicar os percentuais de execução do empreendimento, ressaltou que os itens não executados ou realizados em desacordo com o projeto ou especificações técnicas não comprometeram a funcionalidade do empreendimento (fls. 573 e 574, v. 2) .
11. Assim, considerando que os serviços foram realizados, ainda que em desacordo com as especificações técnicas, e que apresentam funcionalidade que assegura a utilização do pólo de turismo e artesanato, não é o caso de impugnar tais despesas, tal como propôs a unidade técnica. Todavia, o fato de o ex-Prefeito ter atestado o cumprimento integral do objeto sem a observância ao plano de trabalho aprovado enseja a imposição da multa prevista no art. 58, inciso II, da Lei n. 8.443/1992.'
46. Em adição, em relação à reforma não prevista no plano de trabalho e sem apresentação do projeto básico e de autorização para modificação do imóvel, item 'k' do parágrafo 19, observa o Tribunal, conforme entendimento firmado no Acórdão 2253/2016-TCU-Plenário, que nos empreendimentos que utilizem recursos federais mediante transferências voluntárias, o corpo técnico do órgão concedente deve aprovar o projeto básico ou executivo da obra, em cumprimento ao art. 7º, § 2º, da Lei 8.666/1993, o que não afasta a responsabilidade técnica dos gestores do órgão convenente. Nessa análise, não se espera que o concedente refaça os projetos ou dedique considerável tempo de seus servidores na busca de vícios ocultos ou de difícil identificação, mas que verifique a efetiva existência e correção formal do projeto, em vista dos objetivos salientados no plano de trabalho.
47. Com efeito, a convenente ao realizar obra ou reforma deve encaminhar o projeto básico ou executivo à concedente para que esta faça a análise de compatibilidade com os objetivos do ajuste celebrado. Portanto, a falta de encaminhamento do projeto básico pela convenente ao órgão concedente pode ter causado prejuízo na análise desse item na prestação de contas.
48. Destaca-se ainda que a realização de reforma não prevista no plano de trabalho, sem prévia anuência da concedente, quando realizada sem desvio de finalidade, como parece no caso em questão, já que o imóvel foi utilizado para a consecução dos objetivos do convênio, não configura, por si só, grave infração à norma legal. Quando considerada desvio de objeto, conduz, como regra, ao julgamento pela regularidade com ressalva das contas dos gestores, sem imputação de débito, em consonância aos julgados do TCU nos Acórdão 1295/2016-TCU-Primeira Câmara e 1931/2014 - Plenário.
49. Por derradeiro, em análise aos extratos bancários (peça 41) , observa-se o pagamento irregular de tarifas bancárias na conta específica do convênio, pois tais contas são isentas de cobrança (art. 42, §5° da Portaria Interministerial 127/2008) , conforme peça 41. A jurisprudência do Tribunal entende, conforme voto no Acórdão 6438/2011-TCU-Primeira Câmara, que:
'15. Identificou-se também a realização de pagamentos de despesas com tarifas bancárias, relativamente ao Convênio SICONV 736193/2010, contrariando a Portaria Interministerial 127/2008, art. 42, § 5º, que estabelece que as contas específicas dos convênios são isentas de tais cobranças.
[...]
17. De modo distinto, entendo suficiente dar ciência à prefeitura acerca da necessidade de cumprimento da mencionada portaria. Observo que tal irregularidade só foi verificada neste convênio, dentro de um montante total analisado de quase oito milhões de reais. Além disso, os extratos bancários demonstram que até o final do exercício de 2010 ainda havia saldo de recursos na conta do referido convênio, além de a vigência do ajuste expirar apenas em 30/6/2012. Diante disso, determino à prefeitura adotar as providências junto ao Banco do Brasil com vistas à devolução do montante debitado indevidamente a título de tarifas bancárias.'
50. De tal sorte, diante das inúmeras irregulares relatadas e confirmadas, no entanto, entendendo ter havido conciliação bancária entre os extratos do convênio (peça 41) e as notas fiscais, recibos e cheques de pagamentos apresentados nas alegações de defesa dos responsáveis (peças 37 a 39) , cabe o julgamento das contas pela irregularidade, sem débito, apenas com a imputação da multa prevista no art. 58, inciso I da Lei 8.443/1992.
51. Quanto à responsabilização, o ônus de comprovar a regularidade da integral aplicação dos recursos públicos compete ao gestor por meio de documentação idônea que demonstre, de forma efetiva e inequívoca, os gastos efetuados e o nexo de causalidade entre as despesas realizadas e os recursos federais recebidos. Esse entendimento tem sido adotado pelo Tribunal, a exemplo dos Acórdão 8/2007-TCU-Primeira Câmara, 41/2007-TCU-2ª Câmara, 143/2006-TCU-1ª Câmara, 706/2003-TCU-2ª Câmara, 533/2002-TCU-2ª Câmara e 11/1997-TCU-Plenário, e encontra fundamento no art. 93 do Decreto-Lei 200/1967, o qual dispõe: 'Quem quer que utilize dinheiros públicos terá de justificar seu bom e regular emprego na conformidade das leis, regulamentos e normas emanadas das autoridades competentes'.
52. Além disso, em virtude da Súmula TCU 286, nas hipóteses em que pessoa jurídica de direito privado e seus administradores derem causa a dano ao erário na execução do convênio, incide sobre ambos a responsabilidade solidária sobre o dano que provocaram.
53. No tocante à aferição da ocorrência de boa-fé na conduta dos responsáveis, conforme determina o § 2º do art. 202 do Regimento Interno/TCU, nas alegações de defesa apresentadas não há elementos para que se possa efetivamente reconhecê-la, podendo este Tribunal, desde logo, proferir o julgamento de mérito pela irregularidade das contas, nos termos do art. 202, § 6º, do Regimento Interno/TCU, e aplicando-lhes a multa prevista no art. 58, inciso I da Lei 8.443/1992.
INFORMAÇÕES COMPLEMENTARES
54. Importante trazer aos autos a informação de que a Sra. Maria Marta Baião Seba, na condição de Presidente da entidade, e o Centro Informação Mulher (CIM) estão sendo responsabilizados em outros processos de tomada de contas especial no âmbito desta Corte de Contas que são: Processo 031.134/2015-7, Processo 011.547/2015-4 e Processo 003.458/2016-4.
55. No entanto, nenhum deles teve seu julgamento levado a cabo, encontrando-se, após a fase de citação, aguardando sua apreciação de mérito. Entende-se que a execução de cada um dos convênios acima citados pode ser analisada isoladamente, não impactando o julgamento dos demais.
CONCLUSÃO
56. Em face da análise promovida nos itens 22 a 53 do Exame Técnico, que, em resumo, concluiu pela prática de diversas irregulares na execução do convênio 637.902/2008 firmado com a Secretaria de Políticas para as Mulheres da Presidência da República, sobretudo o pagamento da maioria dos recursos do convênio para empresa da Presidente da entidade e para pessoas ligadas à entidade, bem como fuga dos procedimentos licitatórios e pagamentos de taxas bancárias indevidas na conta do convênio, propõe-se rejeitar parcialmente as alegações de defesa apresentadas pela Sra. Maria Marta Baião Seba e pelo Centro Informação Mulher, uma vez que não foram suficientes para sanear as irregularidades a eles atribuídas.
57. Tendo em vista que não constam dos autos elementos que permitam reconhecer a boa-fé dos responsáveis, sugere-se que as contas da Sra. Maria Marta Baião Seba e do Centro Informação Mulher sejam julgadas irregulares, nos termos do art. 202, § 6º, do RI/TCU, sem a imputação do débito, com a aplicação da multa prevista no art. 58, I, da Lei 8.443/1992.
PROPOSTA DE ENCAMINHAMENTO
58. Diante do exposto, submetemos os autos à consideração superior, propondo ao Tribunal:
a) com fundamento nos arts. 1º, inciso I, 16, inciso III, alínea 'b', referentes às ocorrências atribuídas aos responsáveis, da Lei 8.443/1992 c/c os arts. 19 e 23, inciso III, da mesma Lei, e com arts. 1º, inciso I, 209, inciso II, referentes às ocorrências atribuídas aos responsáveis, e §3º, 210 e 214, inciso III, do Regimento Interno, que sejam julgadas irregulares as contas da Sra. Maria Marta Baião Seba (CPF XXX.035.107-XX) e do Centro Informação Mulher (CNPJ 53.454.633/0001-36) ;
b) aplicar à Sra. Maria Marta Baião Seba (CPF XXX.035.107-XX) e ao Centro Informação Mulher (CNPJ 53.454.633/0001-36) , individualmente, a multa prevista no art. 58, inciso I da Lei 8.443/1992 c/c o art. 268, inciso I do Regimento Interno, fixando-lhes o prazo de 15 (quinze) dias, a contar das notificações, para comprovarem, perante o Tribunal (art. 214, inciso III, alínea 'a', do Regimento Interno) , o recolhimento das dívidas aos cofres do Tesouro Nacional, atualizadas monetariamente desde a data do acórdão que vier a ser proferido até a dos efetivos recolhimentos, se forem pagas após o vencimento, na forma da legislação em vigor;
c) autorizar, caso requerido, nos termos do art. 26 da Lei 8.443/1992, c/c o art. 217 do Regimento Interno do Tribunal, o parcelamento do débito em até 36 (trinta e seis) parcelas, corrigidas monetariamente até a data do pagamento, esclarecendo aos responsáveis que a falta de pagamento de qualquer parcela importará no vencimento antecipado do saldo devedor (§ 2º do art. 217 do Regimento Interno do Tribunal) , sem prejuízo das demais medidas legais;
d) autorizar, desde logo, a cobrança judicial da dívida, caso não atendida a notificação, nos termos do art. 28, inciso II, da Lei 8.443, de 1992;
e) encaminhar cópia da decisão, bem como do relatório e voto que a fundamentaram à Secretaria de Políticas para as Mulheres da Presidência da República."
2.	A seu turno, o Ministério Público junto ao TCU, representado pelo Subprocurador-Geral Lucas Rocha Furtado, divergiu do encaminhamento oferecido pela Secex-SP, nos seguintes termos (peça 45) :
"Manifesto-me, com as devidas vênias, de forma divergente da unidade técnica quanto à inexistência de débito decorrente de pagamentos realizados à presidente e a outras pessoas ligadas à administração da entidade.
O Centro de Informação da Mulher contratou a sua presidente, Maria Marta Baião Seba, como coordenadora-geral de atividades relacionadas ao objeto do convênio, e a sua tesoureira, Neusa José de Brito, como técnica bibliotecária, por meio da empresa Marta Baião Projetos Educacionais Ltda - ME, que tem como sócias-administradoras essas duas senhoras.
Além disso, contratou sua 1ª secretária (peça 1, p. 9) , Yumi Garcia dos Santos, para serviços de assistência à coordenação do projeto.
Considerando que os cargos de presidente, de tesoureiro e de 1ª secretária do CIM compõem a diretoria executiva da entidade, conforme estabelecido no art. 18 de seu estatuto (peça 1, p. 15) , o pagamento das despesas atinentes a essas contratações constitui violação da cláusula décima-primeira, alínea 'a' e 'd', convênio (peça 1, p. 33) e do art. 39, incisos I e II, da Portaria Interministerial nº 127/2008. Destaco a redação do último dispositivo:
Portaria Interministerial nº 127/2008:
'Art. 39. O convênio ou contrato de repasse deverá ser executado em estrita observância às cláusulas avençadas e às normas pertinentes, inclusive esta Portaria, sendo vedado:
I - realizar despesas a título de taxa de administração, de gerência ou similar;
II - pagar, a qualquer título, servidor ou empregado público, integrante de quadro de pessoal de órgão ou entidade pública da administração direta ou indireta, por serviços de consultoria ou assistência técnica, salvo nas hipóteses previstas em leis específicas e na Lei de Diretrizes Orçamentárias;'
Verifico que a ausência de proposta de condenação em débito por parte da Secex/SP vai de encontro à sua análise da questão (peça 42, item 29) , na qual aduz que 'vem entendendo o Tribunal serem indevidos os pagamentos realizados a dirigentes de entidades sem fins lucrativos com recursos do convênio', com menção ao Acórdão 1684/2007-TCU-Segunda Câmara, por meio do qual, a Corte de Contas, ao apreciar recurso de reconsideração interposto contra o Acórdão 5034/2015-TCU-Segunda Câmara, manteve a condenação em débito decorrente dos pagamentos efetuados a dirigentes da entidade convenente.
Destaco o Acórdão 2863/2017-TCU-Segunda Câmara, no qual também houve condenação em débito em razão de irregularidade similar. Naquela oportunidade, o Ministro Vital do Rêgo, em seu voto condutor do referido acórdão, destacou que o procedimento ofende o princípio da moralidade, o qual, ressalto, deve ser observado pela entidade, que está jungida aos princípios constitucionais que norteiam a Administração Pública, quando gestora de recursos públicos federais.
Quanto ao valor do débito, de acordo com a relação de pagamentos constante da prestação de contas (peça 2, p. 33 a 35) , seu montante é de R$ 76.500,00, sendo:
a) R$ 51.500,00 em razão dos pagamentos efetuados a Maria Marta Baião Seba, como coordenadora-geral de atividades relacionadas ao objeto do convênio, e a Neusa José de Brito, como técnica bibliotecária, por meio da empresa Marta Baião Projetos Educacionais Ltda - ME - evidencio que essa quantia superou o valor de R$ 38.400,00 estabelecido no plano de trabalho para esses serviços (peça 1, p. 44) , estando incompatíveis com os valores de mercado, quando se adota como premissa que os valores constantes no plano de trabalho são os de mercado;
b) R$ 25.000,00, decorrente dos pagamentos feitos a Yumi Garcia dos Santos por intermédio do S. Garcia dos Santos Serviços Editoração Ltda.
Diante do exposto, posiciono-me por que sejam julgadas irregulares as contas da Sra. Maria Marta Baião Seba e do Centro Informação Mulher, condenando-os, solidariamente, ao ressarcimento da quantia de R$ 76.500,00, atualizada monetariamente e acrescida de juros de mora, a partir das datas dos pagamentos. Além disso, manifesto-me no sentido da aplicação de multas individuais, fundamentadas nos arts. 57 e 58, inciso I, da Lei 8.443/1992 (cumulativamente) ."
	É o relatório.

não há.

Subprocurador-Geral Lucas Rocha Furtado.

TOMADA DE CONTAS ESPECIAL. CONVÊNIO. SECRETARIA DE POLÍTICAS PARA AS MULHERES. CONTRATAÇÃO DA EMPRESA PERTENCENTE À DIRIGENTE DA PRÓPRIA ENTIDADE CONVENENTE. OUTRAS IRREGULARIDADES. CITAÇÃO. ACOLHIMENTO PARCIAL DAS ALEGAÇÕES DE DEFESA. OFENSA AOS PRINCÍPIOS DA MORALIDADE E IMPESSOALIDADE. COMPROVAÇÃO DA EXECUÇÃO FÍSICA E FINANCEIRA DO CONVÊNIO. EXISTÊNCIA DE NEXO CAUSAL ENTRE DESPESAS E OBJETO. INEXISTÊNCIA DE DÉBITO. EXCLUSÃO DA ENTIDADE PRIVADA DA RELAÇÃO PROCESSUAL. CONTAS IRREGULARES DA DIRIGENTE. MULTA.

TOMADA DE CONTAS ESPECIAL (TCE)

Secretaria de Controle Externo no Estado de São Paulo (Secex-SP).

Trata-se de tomada de contas especial (TCE) instaurada pela Secretaria Especial de Políticas para Mulheres da Presidência da República (SPM/PR) em desfavor do Centro Informação Mulher (CIM) e de Maria Marta Baião Seba, sua presidente (desde 12/9/2005) , em razão da impugnação total das despesas do convênio 168/2008 (Siafi/Siconv 637.902) , que tinha por objeto o apoio ao projeto "História de Mulher", envolvendo recuperação e atualização do acervo/biblioteca do CIM, capacitação técnica de mulheres, oficinas de leitura, acesso para consultas, inclusive on-line, e leitura a estudantes.
O convênio foi firmado no valor de R$ 255.700,00, sendo R$ 211.540,00 à conta do órgão concedente e R$ 44.160,00 referentes à contrapartida da entidade convenente. Os recursos federais foram liberados por meio das ordens bancárias 08OB900635 e 09OB800787, datadas de 31/12/2008 e de 10/7/2009.
Na fase interna da TCE, embora o concedente tenha atestado a execução física do convênio (peça 1, p. 70) , houve reprovação da execução financeira. A conclusão do relatório de tomada de contas especial (peça 3, p. 175-189) foi pela impugnação total das despesas devido a irregularidades na utilização dos recursos, em especial, porque as despesas de pessoal representaram 82% dos recursos do convênio e as contratações de associados do CIM e parentes representaram 58% de tais despesas. O controle interno anuiu a esse posicionamento.
No âmbito do TCU, foram regularmente citados o CIM e Maria Marta Baião Seba em razão de diversas irregularidades, dentre as quais destaca-se a contratação da empresa cujas sócias eram a presidente e a tesoureira da entidade para prestar serviços de coordenação do projeto e serviços de bibliotecária, no valor total de R$ 51.500,00, bem como a contratação da 1ª secretária do CIM, Yumi Garcia dos Santos, para serviços de assistência à coordenação do projeto, no valor de R$ 25.000,00.
Outras irregularidades foram observadas: contratações sem previsão no plano de trabalho e/ou sem critérios para seleção, pagamentos superiores ao autorizado no plano de trabalho, falhas nos documentos financeiros, tais como recibos/notas fiscais sem discriminar serviços, ausência de comprovante de recolhimento de ISS e IR, pagamento irregular de tarifas bancárias, cheques sacados, cheques não nominais, indícios de procedimento licitatório fictício e conluio.
Os responsáveis apresentaram suas alegações de defesa, que foram devidamente analisadas pela Secex-SP. Na opinião da unidade instrutora, a contratação de associados ao CIM, sem que houvesse processo licitatório ou cotação de preços, seriam suficientes para macular o julgamento das contas, implicando em sua irregularidade cumulada com multa aos responsáveis.
Entretanto, relativamente aos pagamentos efetuados aos prestadores de serviços contratados, em que pese as notas fiscais e recibos apresentados serem, em alguns casos, genéricos, não detalhando o serviço prestado, e, em outros casos, não trazerem expressamente menção ao número do convênio, a unidade instrutora, em análise aos extratos da conta única do convênio, verificou a coincidência dos valores movimentados com as ordens de pagamentos emitidas, conforme elencadas nas alegações de defesa.
Ao fim, apoiando-se em vários precedentes deste TCU, concluiu que o débito poderia ser afastado se comprovado o cumprimento do objeto e o nexo causal entre os recursos recebidos e as despesas realizadas no ajuste.
Assim, considerando que a defesa dos responsáveis comprovou a execução física e financeira do convênio, a Secex-SP propôs o julgamento das contas pela irregularidade, sem débito, apenas com a imputação da multa prevista no art. 58, inciso I, da Lei 8.443/1992.
A seu turno, o Ministério Público junto ao TCU, representado pelo Subprocurador-Geral Lucas Rocha Furtado, divergiu do encaminhamento oferecido pela secretaria especializada por considerar configurada a existência de dano ao erário no montante de R$ 76.500,00, decorrente de pagamentos realizados a Maria Marta Baião Seba, Neusa José de Brito e Yumi Garcia dos Santos.
Para tanto, baseou-se nas vedações à realização de despesas a título de taxa de administração/pessoal e ao pagamento de servidor ou empregado público integrante de quadro de pessoal de órgão ou entidade pública da administração direta ou indireta, estampadas na portaria 127/2008 e no termo de convênio (cláusula décima-primeira, alíneas "a" e "d") , e no fato de que pagamentos realizados a dirigentes de entidades sem fins lucrativos com recursos do convênio ofenderia o princípio da moralidade.
Com as vênias de praxe por dissentir do parecer ofertado pelo parquet, corroboro a proposta de encaminhamento oferecida pela unidade instrutora, no sentido de julgar irregulares as presentes contas e aplicar à Maria Marta Baião Seba a multa prevista no art. 58 da Lei 8.443/1992, razão pela qual incorporo os fundamentos por ela apresentados às minhas razões de decidir, notadamente naquilo que não conflitar com o que disponho neste voto.
Como se vê, a principal discussão travada nos pareceres precedentes é sobre a possibilidade ou não de, nos convênios firmados com entidades privadas sem fins lucrativos, remunerar pessoal próprio da convenente por integrarem a equipe prevista no plano de trabalho.
Sobre o assunto, é imprescindível registrar que, no âmbito infralegal da regulação dos convênios, somente até a antiga IN-SFN 3/1990 havia vedação expressa à previsão de "despesas a título de taxa de administração, de gerência ou similar, bem como de contratação de pessoal, a qualquer título, exceto de serviços de terceiros, diretamente vinculados à execução do objeto". Todavia, o referido comando foi explicitamente revogado pela IN-STN 2/1993, a partir da qual a proibição no tocante à contratação de pessoal não foi mais recriada. 
A controvérsia persiste porque nos normativos subsequentes, como a longeva IN-STN 1/1997, o Decreto 6.170/2007 e portaria 127/2008, todos vigentes à época dos fatos, constava tão somente a vedação expressa ao pagamento de "despesas a título de taxa de administração, de gerência ou similar" e de "servidor ou empregado público, integrante de quadro de pessoal de órgão ou entidade pública da administração direta ou indireta, por serviços de consultoria ou assistência técnica". 
A despeito do silêncio dos normativos quanto a gastos efetuados em favor de pessoal empregado nas entidades convenentes privadas, ao deliberar sobre o assunto, esta Corte de Contas vem considerando indevidos os pagamentos, concluindo pela irregularidade das contas e pela condenação em débito dos responsáveis. (e.g., Acórdão 1.946/2005, 1.684/2007, 5.034/2015, 2.863/2017, 992/2015, todos da 2ª Câmara) .
Com efeito, não encontra guarida no direito administrativo a percepção de que a ausência de vedação expressa permitiria livremente tais pagamentos. Sabe-se que, em razão do princípio da legalidade na Administração Pública, às pessoas jurídicas de direito privado que gerenciam recursos públicos é permitido apenas fazer aquilo que a lei expressamente autoriza. Por outro lado, ao gerir recursos próprios, estarão estas entidades sob a égide do direito privado, sendo-lhes permitido fazer tudo que a lei não proíba.
As discussões sobre o pagamento da equipe de trabalho foram aprofundadas por um grupo de trabalho (GT) , instituído pelo Decreto 7.568/2011, com a finalidade de aprimorar o ambiente institucional vigente sobre as relações de parceria entre o Estado e entidades sem fins lucrativos e propor um novo Marco Regulatório das Organizações da Sociedade Civil (MROSC) . 
O Controle Interno Setorial da Presidência da República (Ciset/PR) , por meio da nota técnica 36/2011, apontou que, possuindo a entidade convenente, em seu quadro de funcionários, técnicos que se enquadram nas necessidades da consecução do objeto do convênio, mesmo que alocados cotidianamente a outras funções, não faria sentido buscar no mercado outros profissionais para o intento do convênio.
A Secretaria-Geral da Presidência da República (SG/PR) , por intermédio da nota técnica 13/2013 (peça 46) , realizou uma análise ainda mais detalhada. De acordo com a SG/PR, foi diagnosticado que essa questão estava marcada pela insegurança jurídica e que, diante da incerteza de qual seria a posição final do órgão concedente ou dos órgãos de controle, algumas entidades tinham suas relações de trabalho modificadas, demitindo seus funcionários em regime celetista para contratá-los em regime de contrato por tempo determinado, gerando uma alarmante precarização das relações de trabalho.
O relatório final do GT do MROSC (peça 47) colaborou para a normatização da matéria em discussão, por meio da Lei 13.019/2014 e do Decreto 8.244/2014. Nesses normativos, passou a constar, taxativamente, a possibilidade de remuneração da equipe de trabalho, inclusive de pessoal próprio da entidade convenente. 
Por óbvio que tal possibilidade não se traduz em liberalidade descontrolada. É inconteste que o pagamento não pode se dar pelo exercício de sua função estatutária, mas sim pela sua atuação profissional e laboral junto à equipe de trabalho envolvida na execução do objeto pactuado. 
Além disso, o legislador condicionou a remuneração da equipe de trabalho a determinados critérios, como corresponder às atividades previstas e aprovadas no plano de trabalho, satisfazer à qualificação técnica para a execução da função a ser desempenhada, ser compatível com o valor de mercado da região onde atua a entidade, ser proporcional ao tempo de trabalho efetivamente dedicado ao convênio, etc. Além disso, a seleção e contratação, pela entidade privada sem fins lucrativos, de equipe envolvida na execução do convênio deve ser precedida de processo seletivo, em observância aos princípios da publicidade e da impessoalidade (art. 46, inciso I, da Lei 13.019/2014, c/c art. 11-B do Decreto 6.170/2007) .
Entendo que a evolução da legislação, no sentido de flexibilizar a contratação de dirigentes da entidade convenente, deve ser considerada no deslinde desta TCE. Na verdade, à época dos fatos, os normativos não vedavam a contratação, mas eram suficientemente claros quanto à necessidade de atender os princípios da moralidade e da impessoalidade. Nesse contexto, é admissível que haja o reconhecimento dos pagamentos realizados pela efetiva atuação do contratado junto à equipe de trabalho envolvida na execução do objeto pactuado, sob pena de enriquecimento ilícito da Administração.
O TCU enfrentou questão semelhante mediante o Acórdão 8530/2017-TCU-Primeira Câmara, processo de minha relatoria, acerca da tomada de contas especial instaurada pela SPM/PR envolvendo os mesmos responsáveis do processo em tela. Naquela ocasião, também foram identificados pagamentos pela prestação efetiva de serviços decorrente de contração da empresa da presidente e da tesoureira da entidade convenente. Ainda que seja evidente o direcionamento da contratação e a ofensa aos princípios da impessoalidade, isonomia e moralidade, restou apurado que não haveria causa para imputação de débito, uma vez que a prestação dos serviços fora comprovada.
Nesta TCE, tal como ocorrido outrora, houve pagamentos a dirigentes e associados da entidade privada convenente com recursos conveniados, a despeito de não ter havido processo seletivo, sequer cotação prévia dos preços de mercado para a referida contratação. Além disso, os pagamentos efetuados a Maria Marta Baião Seba, como coordenadora-geral de atividades, e a Neusa José de Brito, como técnica bibliotecária, superaram os valores estabelecidos no plano de trabalho para esses serviços.
A conduta é agravada diante da relevância das contratações em exame, dado que as despesas de pessoal representaram 82% dos recursos do convênio, enquanto as contratações de associados e parentes vinculados ao CIM representaram 58% das despesas de pessoal.
Contudo, apesar da notória ofensa aos princípios da impessoalidade e moralidade, não vislumbro a ocorrência de débito, pois constam nos autos documentos que atestam a execução física e financeira dessas despesas. A SPM/PR manifestou-se pela consecução do objeto do convênio, conforme se verifica no Relatório de TCE 8/2014 (peça 3, p. 175) , e a responsável apresentou, nas suas alegações de defesa, documentos aptos a comprovar o nexo de causalidade entre pagamentos e despesas (peça 37) .
Quanto às demais irregularidades, conforme demonstrado pela Secex-SP, os responsáveis anexaram em suas defesas notas fiscais e recibos que correspondem às movimentações bancárias dos extratos nos autos para as irregularidades listadas na citação, exceto para a responsável Normanei de São José Rezende, que não assinou seus recibos de pagamento, bem como para dois pagamentos realizados ao estagiário Carlos Henrique Ribeiro de Mello, referentes aos meses de junho e agosto, que não foram feitos por meio de cheques nominais, estes últimos no valor de R$ 1.600,00.
Em relação a Normanei de São José Rezende, alegaram que os documentos referentes a ela foram subtraídos da sede da entidade, tendo apresentado boletim de ocorrência do fato. De todo modo, consta nos autos que os pagamentos à contratada ocorreram por cheques nominais, o que me leva a ratificar a posição da unidade instrutora no sentido de que tal fato ajuda a afastar eventuais indícios de fraude, conduzindo à aceitação desses recibos.
No mais, é de se ressaltar que os recibos e notas fiscais foram emitidos dentro da vigência do convênio, exceto uma nota fiscal da empresa RGFB Assessoria Ltda., emitida em 8/1/2010. No entanto, tal pagamento, embora tenha sido realizado fora da vigência do convênio, se refere a serviços prestados em 2009, durante a vigência do ajuste. Vale dizer, ainda, que a maior parte dos documentos de liquidação apresentados são notas fiscais eletrônicas do município de São Paulo, pagas mediantes cheques nominais aos prestadores de serviços, o que lhes garante confiabilidade.
A realização de reforma não prevista no plano de trabalho, sem prévia anuência do órgão concedente, desde que esteja evidenciado o interesse público, não configura, por si só, desvio de finalidade capaz de macular a execução do convênio. Neste caso, a falha é considerada desvio de objeto, para a qual não há imputação de débito, já que o imóvel reformado foi utilizado para a consecução dos objetivos do convênio (e.g., Acórdão 592/2019-TCU-Segunda Câmara, Acórdão 1331/2008-TCU-Plenário) .
Por derradeiro, corroboro o entendimento da secretaria especializada no sentido de que o pagamento irregular de tarifas bancárias na conta específica do convênio é, no mais das vezes, considerado mera impropriedade formal, sendo frequentemente objeto de ciência na jurisprudência do Tribunal (e.g., Acórdão 6438/2011-TCU-Primeira Câmara) .
Logo, concordo com a Secex-SP que o débito em discussão nestes autos resta afastado, haja vista ter sido comprovado o cumprimento do objeto do convênio e a conciliação entre os pagamentos e os extratos apresentados, de acordo com a jurisprudência desta Corte. 
Remanescem apenas as contratações irregulares de dirigentes, associados e pessoas vinculadas ao CIM, em afronta aos princípios da moralidade e da impessoalidade, estabelecidos no art. 11 do Decreto 6.170/2007 e art. 45 da Portaria Interministerial 127/2008, bem como na cláusula II, inciso "e" do termo de convênio 168/2008. Desse modo, pugno pela irregularidade das contas de Maria Marta Baião Seba, sem débito, com a imputação a multa prevista no art. 58, inciso I, da Lei 8.443/1992. Quanto à entidade privada, considero adequada a sua exclusão da relação processual, na linha da jurisprudência desta Corte:
"Afastado o débito relativo a recursos repassados mediante convênio a entidade privada, mas subsistindo irregularidades, a multa do art. 58 da Lei 8.443/1992 pode ser cominada apenas ao dirigente da entidade, não à pessoa jurídica, uma vez que tal sanção é aplicável a quem pratica atos de gestão." (Acórdão 11224/2015-TCU-Segunda Câmara) 
	Ante o exposto, voto por que o Tribunal adote o Acórdão que ora submeto à deliberação deste Colegiado.
TCU, Sala das Sessões Ministro Luciano Brandão Alves de Souza, em 10 de dezembro de 2019.
Ministro BRUNO DANTAS
Relator